臺灣高等法院臺中分院刑事判決
　　　　　　　　　　　　　　　　　 111年度上訴字第1654號
                                                第1655號

上  訴  人  
即  被  告  周炘燁


選任辯護人  潘思澐  律師
上列上訴人因違反組織犯罪防制條例等案件，不服臺灣南投地方
法院110年度原訴字第27號、第28號中華民國111年6月6日第一審
判決（起訴案號：臺灣南投地方檢察署110年度偵字第5214號；
追加起訴及併辦案號：同署110年度偵字第6589號），提起上訴
，本院判決如下：
    主  文
上訴駁回。
　　犯罪事實及理由
壹、本院審判範圍之說明
一、按上訴得明示僅就判決之刑、沒收或保安處分一部為之，刑
    事訴訟法第348條第3項定有明文。依該條項之立法說明：「
    為尊重當事人設定攻防之範圍，並減輕上訴審審理之負擔，
    容許上訴權人僅針對刑、沒收或保安處分一部提起上訴，其
    未表明上訴之認定犯罪事實部分，則不在第二審之審判範圍
    。如為數罪併罰之案件，亦得僅針對各罪之刑、沒收、保安
    處分或對併罰所定之應執行刑、沒收、保安處分，提起上訴
    ，其效力不及於原審所認定之各犯罪事實，此部分犯罪事實
    不在上訴審審查範圍」等語。準此，上訴權人就下級審判決
    聲明不服提起上訴時，依現行法律規定，得在明示其範圍之
    前提下，擇定僅就該判決之「刑」、「沒收」、「保安處分
    」等部分單獨提起上訴，而與修正前認為上開法律效果與犯
    罪事實處於絕對不可分之過往見解明顯有別。此時上訴審法
    院之審查範圍，將因上訴權人行使其程序上之處分權而受有
    限制，除與前揭單獨上訴部分具有互相牽動之不可分關係、
    為免發生裁判歧異之特殊考量外，原則上其審理範圍僅限於
    下級審法院就「刑」（包含有無刑罰加重、減輕或免除等影
    響法定刑度區間之處斷刑事由、宣告刑與執行刑、應否諭知
    緩刑）、「沒收」、「保安處分」之諭知是否違法不當，而
    不及於其他。　
二、本案係由上訴人即被告周炘燁（下稱被告）檢附理由提起上
    訴，檢察官則未於法定期間內上訴；依其所提刑事上訴暨上
    訴理由狀及於本院陳述之內容，可認僅就原判決所量處之刑
    及沒收（指犯罪所得）部分提起上訴（見本院卷第61至66、
    161、193頁），並未對原判決所認定之犯罪事實、罪名部分
    （本案並未諭知保安處分）聲明不服，參諸前揭說明，本院
    僅須就原判決所宣告之「刑」及「沒收」有無違法不當進行
    審理；至於原判決就科刑以外之其他認定或判斷，既與刑之
    判斷尚屬可分，且不在被告明示上訴範圍之列，即非本院所
    得論究，合先敘明。　
貳、本案據以審查量刑及沒收當否之原判決所認定犯罪事實及罪
    名
一、原判決認定之犯罪事實
　　周炘燁於民國110年9月初某日，基於發起犯罪組織之犯意，
    策劃以向居住在美國地區之華僑，發起以實施詐術為手段之
    具有持續性或牟利性之有結構性之電信詐欺話務機房犯罪組
    織（下稱本案犯罪組織），並招募成員何易峻（已殁，另為
    公訴不受理判決）、劉冠霖、陳緯及李宥辰（另由本院審結
    ）加入上開犯罪組織，而何易峻、劉冠霖、陳緯及李宥辰則
    共同基於參與詐欺犯罪組織之犯意聯絡，自110年9月初某日
    起，加入由周炘燁所發起之本案犯罪組織。其後，周炘燁、
    何易峻、劉冠霖、陳緯、李宥辰及真實姓名年籍不詳之詐欺
    集團成員即共同意圖為自己不法之所有，基於3人以上共同
    詐欺之犯意聯絡，自110年9月初某日起至同月28日遭警方查
    獲為止，以南投縣○里鎮○○巷00○00○00號為詐欺機房據點，
    由周炘燁主持、操縱及指揮劉冠霖、陳緯、李宥辰擔任俗稱
    一線之成員，假冒美國地區DHL快遞公司人員，以SKYPE撥打
    電話與被害人，對其謊稱其寄送違法包裹至大陸地區，待被
    害人信以為遭他人冒名後，劉冠霖、陳緯、李宥辰遂將電話
    轉接予擔任二線成員之何易峻；何易峻再假冒大陸地區公安
    人員，取得被害人之年籍資料、聯絡方式等個人資料後，再
    將電話轉接予擔任第三線之周炘燁，並由周炘燁向被害人指
    示轉帳至指定之人頭帳戶內云云，以此對附表所示之被害人
    實施詐欺犯行。
二、原判決認定之罪名
  ㈠按組織犯罪乃具有內部管理結構之集團性犯罪，凡發起、主
    持、操縱或指揮犯罪組織者，依組織犯罪防制條例第3條第1
    項規定應予科刑，故發起犯罪組織者倘尚主持、操縱或指揮
    該犯罪組織，發起、主持、操縱或指揮之各行為間即具有高
    、低度之吸收關係（最高法院100年度台上字第6968號判決
    要旨參照）。查被告既發起犯罪組織，又主持、操縱、指揮
    該犯罪組織，依上揭所述，發起犯罪組織吸收主持、操縱、
    指揮犯罪組織，應論以發起犯罪組織罪。
  ㈡被告發起本案犯罪組織後，又招募何易峻、劉冠霖、陳緯及
    李宥辰等人加入上開犯罪組織，並由被告與何易峻等人使用
    設備以撥打電話施用詐術，其與所屬詐欺集團成員係對附表
    所示之被害人等施用詐術。故就附表編號1所示行為，被告
    係犯刑法第339條之4第1項第2款之三人以上共同犯詐欺取財
    既遂罪、組織犯罪防制條例第3條第1項前段之發起犯罪組織
    罪及同條例第4條第1項之招募他人參與犯罪組織罪，就附表
    編號2所示行為，係犯刑法第339條之4第1項第2款之三人以
    上共同犯詐欺取財罪，就附表編號3至325所為，均係犯刑法
    第339條之4第2項、第1項第2款之加重詐欺取財未遂罪。
  ㈢被告與何易峻、劉冠霖、陳緯及李宥辰，就附表所犯加重詐
    欺取財罪、加重詐欺取財未遂罪之犯行間，有犯意聯絡及行
    為分擔，應論以共同正犯。
  ㈣就附表編號1部分，被告發起本案詐欺集團之犯罪組織過程中
    ，本於便利組織運作之同一目的，先後招募何易峻、劉冠霖
    、陳緯及李宥辰加入該犯罪組織，其招募他人加入犯罪組織
    ，係維護或確保組織犯罪運作之繼續進行，以遂行與受招募
    者共同實施詐欺取財，是被告所犯組織犯罪防制條例第3條
    第1項前段犯行之時、地雖與招募他人加入犯罪組織、加重
    詐欺取財之時、地，在自然意義上並非完全一致，惟均係基
    於實施同一3人以上共同詐欺取財之單一犯罪目的，且時間
    上相互重疊，彼此亦具重要之關聯性，是被告就附表編號1
    所犯發起犯罪組織、招募他人加入犯罪組織罪、3人以上共
    同詐欺取財等罪，係一行為觸犯數罪名之想像競合犯，應依
    刑法第55條前段之規定，從一重之發起犯罪組織罪處斷。
  ㈤被告就上開所為發起犯罪組織罪及各次加重詐欺犯行，犯意
    各別，行為互殊，應予以分論併罰。
　㈥臺灣南投地方檢察署110年度偵字第6589號移送併辦部分，核
    與本案犯罪事實屬同一事實，為同一案件，本院自應併予審
    理。
參、刑之加重減輕事由
一、按犯組織犯罪防制條例第3條之罪，偵查及審判中均自白者
    ，減輕其刑，組織犯罪防制條例第8條第1項後段定有明文。
    經查，被告於偵查、原審及本院審理時，均自白發起本案犯
    罪組織，是就其所犯發起犯罪組織罪部分，應依上開規定，
    減輕其刑。
二、除附表編號1、2所示行為已成立詐欺既遂外，被告就已著手
    對附表編號3至325之被害人實行詐術，惟尚未詐得款項部分
    ，均屬未遂犯，應依刑法第25條第2項規定，減輕其刑。另
    組織犯罪條例第8條第2項後段規定：犯第四條之罪，偵查及
    審判中均自白者，減輕其刑。查被告就附表編號1所犯招募
    使人加入犯罪組織之犯行，於偵查及審理時均自白犯行，雖
    屬想像競合犯其中之輕罪，惟本院於量刑時仍當一併衡酌該
    部分減輕其刑事由，附予敘明。　
肆、本院駁回上訴之說明
　　被告上訴及辯護意旨雖以：被告自偵查至今均坦承犯行，犯
    罪後態度良好，且已積極籌措金錢以繳交犯罪所得，但因母
    親進行微創手術開刀，醫藥費需要約新臺幣20萬元，才導致
    無法在審理之前繳交犯罪所得，原判決量刑太重，請從輕量
    刑等語（見本院卷第61至66、161、193至194頁）。惟按刑
    之量定，乃法律賦予法院自由裁量之事項，倘於科刑時，已
    以行為人之責任為基礎，並斟酌刑法第57條所列各款事項，
    而未逾越法定刑度，即難謂違法（最高法院100年度台上字
    第5301號判決意旨參照）。本件原判決關於科刑之部分，顯
    已審酌被告素行、犯罪動機、手段、目的、犯罪後態度（坦
    承犯行、被害人所受損失及所犯參與犯罪組織部分，符合前
    揭自白減刑規定等）、於本案詐欺集團之角色分工、獲利程
    度、智識程度及生活狀況等刑法第57條相關事項（見原判決
    第5至6頁），而論處被告發起犯罪組織罪部分有期徒刑1年8
    月（其處斷刑最低為1年6月有期徒刑）、三人以上共同詐欺
    取財罪部分有期徒刑1年4月（其處斷刑最低為1年有期徒刑
    ）、三人以上共同詐取財未遂罪部分各有期徒刑8月（共323
    罪，其處斷刑最低為6月有期徒刑），並定應執行刑為有期
    徒刑3年，經核並未偏執一端或有違反罪刑相當原則、平等
    原則或比例原則而有失出失入之情形，自難謂原審之量刑有
    何不當。另被告於本院辯論終結前，並未繳交犯罪所得，業
    如前述。且被告之犯罪所得既未實際合法發還被害人，客觀
    上亦難認對被告諭知沒收上開款項有過苛之虞、欠缺刑法上
    之重要性、犯罪所得價值低微，或為維持受宣告人生活條件
    之必要而宜不宣告或酌減之情事，是原判決依刑法第38條之
    1第1項、第3項之規定諭知沒收被告犯罪所得新臺幣538,400
    元部分，實於法有據。被告上訴意旨仍執前詞，指摘原判決
    不當，為無理由，應予駁回（至原判決雖未敘明定應執行刑
    之審酌事由，惟本院考量刑罰邊際效應隨刑期而遞減及行為
    人所生痛苦程度隨刑期而遞增之情形、被告復歸社會之可能
    性等整體非難評價等情狀，認原審所定之應執行刑並無不當
    ，自無庸撤銷改判，併此敘明）。
據上論斷，應依刑事訴訟法第368條，判決如主文。
本案經檢察官張姿倩提起公訴、移送併辦及追加起訴，檢察官陳
燕瑩到庭執行職務。
中　　華　　民　　國　　111 　年　　11　　月　　23　　日
　　　　　　　刑事第四庭　審判長法　官　蔡名曜
　　　　　　　　　　　　　　　　法　官　林宜民
　　　　　　　　　　　　　　　　法　官　邱鼎文
以上正本證明與原本無異。
如不服本判決應於收受送達後20日內向本院提出上訴書狀，其未
敘述上訴理由者，並得於提起上訴後20日內向本院補提理由書（
均須按他造當事人之人數附繕本）「切勿逕送上級法院」。因疫
情而遲誤不變期間，得向法院聲請回復原狀。

　　　　　　　　　　　　　　　　書記官　陳宜屏

中　　華　　民　　國　　111 　年　　11　　月　　23　　日

附錄本案論罪科刑法條：
組織犯罪防制條例第3條第1項
發起、主持、操縱或指揮犯罪組織者，處3年以上10年以下有期
徒刑，得併科新臺幣1億元以下罰金；參與者，處6月以上5年以
下有期徒刑，得併科新臺幣1千萬元以下罰金。但參與情節輕微
者，得減輕或免除其刑。

組織犯罪防制條例第4條第1項
招募他人加入犯罪組織者，處6月以上5年以下有期徒刑，得併科
新臺幣1千萬元以下罰金。

中華民國刑法第339條之4
犯第339條詐欺罪而有下列情形之一者，處1年以上7年以下有期
徒刑，得併科1百萬元以下罰金：
一、冒用政府機關或公務員名義犯之。
二、三人以上共同犯之。
三、以廣播電視、電子通訊、網際網路或其他媒體等傳播工具，
    對公眾散布而犯之。
前項之未遂犯罰之。

附表：
編號 被害人 詐騙金額 既遂與否 1. 王合 美金1萬3000元 既遂 2. 陳麗鈺 美金1萬400元、8738元 既遂 3. 多麗絲嘉 無 未遂 4. 馬雲麗 無 未遂 5. 李米雪 無 未遂 6. 惠泉林 無 未遂 7. 單和 無 未遂 8. 特通羅 無 未遂 9. 黃比爾 無 未遂 10. 蘭心松 無 未遂 11. 王慧 無 未遂 12. 陳錦宇 無 未遂 13. 鄧潤明 無 未遂 14. 安琪譚 無 未遂 15. 易揚 無 未遂 16. 曹淑珍 無 未遂 17. 托瑪斯張 無 未遂 18. 林輝 無 未遂 19. 元麗莎 無 未遂 20. 生明闊 無 未遂 21. 周江 無 未遂 22. 西米西蒙 無 未遂 23. 伊雄 無 未遂 24. 歐陽佳宏 無 未遂 25. 陳穎 無 未遂 26. 張世奇 無 未遂 27. 劉德華 無 未遂 28. 賓林松 無 未遂 29. 旭西 無 未遂 30. 林華英 無 未遂 31. 喬林 無 未遂 32. 陳南希 無 未遂 33. 陳一拳 無 未遂 34. 陳錦輝 無 未遂 35. 劉芳儒 無 未遂 36. 丹帝王 無 未遂 37. 齊魯孫 無 未遂 38. 楊兆麟 無 未遂 39. 李豔 無 未遂 40. 英珠 無 未遂 41. 黃凱文 無 未遂 42. 紫琳 無 未遂 43. 劉書豪 無 未遂 44. 王一進 無 未遂 45. 紅珠 無 未遂 46. 華來士袁 無 未遂 47. 趙陽 無 未遂 48. 彭海英 無 未遂 49. 詹姆士 無 未遂 50. 張宜斌 無 未遂 51. 林以琛 無 未遂 52. 李春 無 未遂 53. 李月凡 無 未遂 54. 本膨網 無 未遂 55. 蔡琳 無 未遂 56. 許小宇 無 未遂 57. 何小丹 無 未遂 58. 羅潔偉 無 未遂 59. 杜欣如 無 未遂 60. 鄧緯思 無 未遂 61. 李鏡如 無 未遂 62. 辛怡帆 無 未遂 63. 張丹煜 無 未遂 64. 黃莉莉 無 未遂 65. 吳偉 無 未遂 66. 付嘉欣 無 未遂 67. 楊伊麗 無 未遂 68. 丁麗清 無 未遂 69. 尹偉 無 未遂 70. 劉靜 無 未遂 71. 蔡文傑 無 未遂 72. 麗琳 無 未遂 73. 魏松 無 未遂 74. 碧華翁 無 未遂 75. 荊曹 無 未遂 76. 關利昂 無 未遂 77. 郭瓶 無 未遂 78. 郭明浩 無 未遂 79. 林雪琪 無 未遂 80. 石丹峰 無 未遂 81. 行尾帶 無 未遂 82. 朱小秋 無 未遂 83. 陳俊 無 未遂 84. 鄭瑞英 無 未遂 85. 李浩 無 未遂 86. 南翔 無 未遂 87. 張宇 無 未遂 88. 林振宇 無 未遂 89. 蔡惠山 無 未遂 90. 千玉瑾 無 未遂 91. 吳建斌 無 未遂 92. 劉云 無 未遂 93. 陳華斌 無 未遂 94. 碧蘭江 無 未遂 95. 申建明 無 未遂 96. 嘉澤河 無 未遂 97. 人水林 無 未遂 98. 孟果 無 未遂 99. 蘇菲萌 無 未遂 100. 陳柏芝 無 未遂 101. 朱文義 無 未遂 102. 秋先臣 無 未遂 103. 方寧東 無 未遂 104. 高松 無 未遂 105. 賴燦 無 未遂 106. 沾花竹 無 未遂 107. 桃西陵 無 未遂 108. 楊卓依 無 未遂 109. 邱偉安 無 未遂 110. 林嘉麗 無 未遂 111. 楊慶林 無 未遂 112. 陳峰 無 未遂 113. 遼陽 無 未遂 114. 陳燕華 無 未遂 115. 保羅李 無 未遂 116. 趙啟 無 未遂 117. 蒂娜孫 無 未遂 118. 王慧珍 無 未遂 119. 葉宇 無 未遂 120. 香麗 無 未遂 121. 鄭明 無 未遂 122. 穆竹林 無 未遂 123. 張漢瑞 無 未遂 124. 宗凡超 無 未遂 125. 文喜君 無 未遂 126. 界河軟 無 未遂 127. 邵秋林 無 未遂 128. 陳艾倫 無 未遂 129. 孫慧 無 未遂 130. 李寶 無 未遂 131. 願文川 無 未遂 132. 杜言基 無 未遂 133. 班又萌 無 未遂 134. 蔡明蘭 無 未遂 135. 王岩 無 未遂 136. 白娟娟 無 未遂 137. 謝楠 無 未遂 138. 張魏 無 未遂 139. 王金元 無 未遂 140. 田國萍 無 未遂 141. 劉秀英 無 未遂 142. 朱燕琳 無 未遂 143. 馬怡 無 未遂 144. 楊娜 無 未遂 145. 溫婕 無 未遂 146. 張思先 無 未遂 147. 劉雨辰 無 未遂 148. 張鷗盟 無 未遂 149. 缪德傳 無 未遂 150. 魏秋實 無 未遂 151. 金瑪壬 無 未遂 152. 單宇博 無 未遂 153. 周靜 無 未遂 154. 劉洋 無 未遂 155. 肖婷婷 無 未遂 156. 陳青 無 未遂 157. 杰米盧 無 未遂 158. 張子然 無 未遂 159. 阿什利 無 未遂 160. 鄒雲燕 無 未遂 161. 陳文玲 無 未遂 162. 金英高 無 未遂 163. 鄭雪瑤 無 未遂 164. 周臣 無 未遂 165. 張世榮 無 未遂 166. 亞歷克斯楊 無 未遂 167. 趙紫妍 無 未遂 168. 方菲 無 未遂 169. 七六 無 未遂 170. 徐瑞 無 未遂 171. 納威 無 未遂 172. 王宗凱 無 未遂 173. 曾樹斌 無 未遂 174. 李茂林 無 未遂 175. 張敏 無 未遂 176. 小偉阿諾德木村立偉 無 未遂 177. 浩陽 無 未遂 178. 一寒要 無 未遂 179. 李一涵 無 未遂 180. 逸夫 無 未遂 181. 馬一飛 無 未遂 182. 韓逸飛 無 未遂 183. 張一帆 無 未遂 184. 楊一帆 無 未遂 185. 張小平 無 未遂 186. 王小培 無 未遂 187. 袁小潘 無 未遂 188. 肖歐斯坦利 無 未遂 189. 小霞 無 未遂 190. 趙曉文 無 未遂 191. 鄭小婷 無 未遂 192. 小燕霞 無 未遂 193. 王小燕（紐約） 無 未遂 194. 王小燕（喬治亞） 無 未遂 195. 小眼機 無 未遂 196. 小燕 無 未遂 197. 楊曉雪 無 未遂 198. 小軒路 無 未遂 199. 張小新 無 未遂 200. 曾云華 無 未遂 201. 薛洪政 無 未遂 202. 何建恩 無 未遂 203. 宋伯承 無 未遂 204. 王宇軒 無 未遂 205. 加里李 無 未遂 206. 朱偉 無 未遂 207. 宜城歐陽 無 未遂 208. 趙奕臣 無 未遂 209. 侯奕辰 無 未遂 210. Peter 羅 無 未遂 211. 劉亦超 無 未遂 212. 一肖 無 未遂 213. 小南麗 無 未遂 214. 魏曉明 無 未遂 215. 林曉明 無 未遂 216. 於小萌 無 未遂 217. 小梅 無 未遂 218. 吳小曼 無 未遂 219. 王小曼 無 未遂 220. 張曉紅 無 未遂 221. 許志臣 無 未遂 222. 李家鵬 無 未遂 223. 黃澤宏 無 未遂 224. 彭居衛 無 未遂 225. 亨利 無 未遂 226. 琳達林 無 未遂 227. 吳忠陽 無 未遂 228. 陳誠少 無 未遂 229. 於迷 無 未遂 230. 樂明堂 無 未遂 231. 施以軒 無 未遂 232. 鄭曾 無 未遂 233. 小龍辰 無 未遂 234. 天使趙 無 未遂 235. 楊樹慧 無 未遂 236. 東黃 無 未遂 237. 張天印 無 未遂 238. 江海清 無 未遂 239. 餘奕萱 無 未遂 240. 李倩 無 未遂 241. 喬伊週 無 未遂 242. 張一丁 無 未遂 243. 德斯蒙德.潘 無 未遂 244. 金鳳王 無 未遂 245. 楊宇 無 未遂 246. 魏權文 無 未遂 247. 新埃姆 無 未遂 248. 新東 無 未遂 249. 謝瑞英 無 未遂 250. 謝萍梅 無 未遂 251. 王俊傑 無 未遂 252. 喬迪 無 未遂 253. 王維倩 無 未遂 254. 楊英南 無 未遂 255. 黃斌 無 未遂 256. 托馬斯.黃 無 未遂 257. 江松江 無 未遂 258. 劉益陽 無 未遂 259. 朱建寧 無 未遂 260. 李妮可 無 未遂 261. 景梅 無 未遂 262. 王小玉 無 未遂 263. 楊敏 無 未遂 264. 一滴王 無 未遂 265. 王一丹 無 未遂 266. 戴一丹 無 未遂 267. 王奕軒 無 未遂 268. 胡一新 無 未遂 269. 一笑上 無 未遂 270. 一香玉 無 未遂 271. 毛一文 無 未遂 272. 白怡文 無 未遂 273. 一望菜 無 未遂 274. 太陽一聽 無 未遂 275. 張益田 無 未遂 276. 孫一志 無 未遂 277. 劉亦珍 無 未遂 278. 張益陽 無 未遂 279. 趙以勳 無 未遂 280. 一學網 無 未遂 281. 周宜人 無 未遂 282. 仲義人 無 未遂 283. 江宜然 無 未遂 284. 宜然 無 未遂 285. 劉勇 無 未遂 286. 永娟妹 無 未遂 287. 胡洋子 無 未遂 288. 董玉坤 無 未遂 289. 宜君 無 未遂 290. 李一敬 無 未遂 291. 一進柱 無 未遂 292. 於奕輝 無 未遂 293. 浦益華 無 未遂 294. 一橫鎮 無 未遂 295. 馬一航 無 未遂 296. 姜穎 無 未遂 297. 黃英 無 未遂 298. 英東 無 未遂 299. 陳迎春 無 未遂 300. 尹宇 無 未遂 301. 銀劍 無 未遂 302. 尹凡 無 未遂 303. 薇妮林 無 未遂 304. 歐陽勁 無 未遂 305. 張愛萍 無 未遂 306. 林美美 無 未遂 307. 王格 無 未遂 308. 楊敬代 無 未遂 309. 年中初 無 未遂 310. 王志強 無 未遂 311. 一寒洋 無 未遂 312. 劉嘉林 無 未遂 313. 碧晨 無 未遂 314. 馬安娜 無 未遂 315. 張旭瑞 無 未遂 316. 彭豔 無 未遂 317. 何俊峰 無 未遂 318. 楊丁傑 無 未遂 319. 鄧賢閣 無 未遂 320. 翔董陳 無 未遂 321. 許祥之 無 未遂 322. 香野 無 未遂 323. 楊兆新 無 未遂 324. 紫峰鎮 無 未遂 325. 鍾文生 無 未遂